【裁判字號】    99,易,795
【裁判日期】    990705
【裁判案由】    重利
【裁判全文】
臺灣臺南地方法院刑事判決               99年度易字第795號
公  訴  人  臺灣臺南地方法院檢察署檢察官
被      告  丙○○
上列被告因重利案件，經檢察官提起公訴（98年度偵字第12767
號、99年度偵字第6341號），本院裁定進行簡式審判程序，判決
如下：
    主  文
丙○○共同犯重利罪，處有期徒刑肆月，如易科罰金，以新臺幣
壹仟元折算壹日。
    事實及理由
一、犯罪事實：丙○○前因違反懲治盜匪條例，經本院於民國八
    十九年十一月七日以八十九年度訴字第一０四四號判決判處
    有期徒刑七年三月確定；又因重傷害罪，經臺灣高等法院臺
    南分院於九十二年七月十日以九十一年度上訴字第一四一一
    號判決判處有期徒刑三年二月確定，上揭二罪合併定應執行
    刑有期徒刑十年二月，於九十七年四月二十九日假釋。丙○
    ○猶不知悔改，仍於九十七年至九十八年間，經營地下錢莊
    ，招攬急迫、輕率或無經驗之不特定人向其借款，而單獨或
    與附表所示之人共同基於重利之犯意，於附表所示時間、地
    點，借予丁○○等人如附表所示之款項，而取得顯不相當之
    高利。嗣於九十八年六月十日，因槍砲等案件經臺灣臺南地
    方法院核發搜索票，而至丙○○位於臺南縣仁德鄉○○○街
    二十七號之住處搜索，當場扣得含附表所示本票四紙、收據
    二紙、現金保管契約一紙。案經臺南市警察局第五分局報告
    臺灣臺南地方法院檢察署檢察官偵查起訴。
二、本件係被告丙○○為有罪之陳述，而經本院裁定以簡式審判
    程序加以審理，依據刑事訴訟法第二百七十三條之二規定排
    除嚴格證據調查；並依同法第三百十條之二準用第四百五十
    四條之規定製作略式判決書，先予敘明。
三、證據名稱：
    (一)、被告丙○○之自白；證人辛○○、甲○○、乙○○、戊
        ○○、丁○○之證述。
    (二)、搜索扣押筆錄、扣押物品目錄表、扣案物照片。
四、核被告所為，係犯刑法第三百四十四條之重利罪。被告就附
    表編號一之犯行與綽號阿森之成年男子有犯意聯絡，行為分
    擔，為共同正犯。又按刑事法若干犯罪行為態樣，本質上原
    具有反覆、延續實行之特徵，立法時既予特別歸類，定為犯
    罪構成要件之行為要素，則行為人基於概括之犯意，在密切
    接近之一定時、地持續實行之複次行為，倘依社會通念，於
    客觀上認為符合一個反覆、延續性之行為觀念者，於刑法評
    價上，即應僅成立一罪。學理上所稱「集合犯」之職業性、
    營業性或收集性等具有重複特質之犯罪均屬之。而常業犯，
    即具有預為同一犯罪行為之意思傾向，反覆實施同類犯罪構
    成要件之職業性犯罪，為集合犯，屬包括一罪。查本件被告
    乘附表所示之被害人等人急迫之際，貸予金錢，反覆收取顯
    不相當之重利，並恃此維生，則其行為在性質上具有反覆性
    ，在密切接近之一定時間及空間內反覆從事收取與原本顯不
    相當重利之行為，無非其營業性質所當然，於行為概念上，
    應論以集合犯，屬包括一罪，無連續犯或併合論罪可言（最
    高法院九十五年度台上字第一０七九號判決意旨及臺灣高等
    法院暨所屬法院因應新修正刑法施行座談會第五十四號法律
    問題研討結果參照）。公訴人認被告其先後四次重利犯行，
    犯意各別，行為互殊，應予分論併罰，尚未有洽。爰審酌被
    告不思以正道取財，竟誘於厚利，乘人急迫貸以金錢，收取
    顯不相當之利息，對社會金融經濟秩序及借款人生計均有負
    面影響，惟念及已坦承犯行，態度尚佳，未以不法方式追討
    利息及檢察官具體求刑有期徒刑四月等一切情狀，量處如主
    文所示之刑，並諭知易科罰金之折算標準。另扣案被害人或
    其保證人所簽具之本票四紙、收據二紙、現金保管契約一紙
    ，僅係借款人供作清償借款本息擔保之用，如借款人嗣後清
    償借款本息，被告仍須將該等物品分別返還於借款人，自難
    認係被告所有，爰不另為沒收之諭知，附此敘明。
據上論斷，應依刑事訴訟法第二百九十九條第一項前段、第二百
七十三條之一第一項、第二百八十四條之一、第三百十條之二、
第四百五十四條第一項，刑法第二十八條、第三百四十四條、第
四十一條第一項前段，刑法施行法第一條之一，判決如主文。
本案經檢察官庚○○到庭執行職務。
中    華    民    國    99    年    7    月    5    日
                  刑事第五庭    法  官  鍾邦久
以上正本證明與原本無異。
如不服本判決應於收受本判後10日內向本院提出上訴書狀，並應
敘述具體理由。其未敘述上訴理由者，應於上訴期間屆滿後20日
內向本院補提理由書狀（均須按他造當事人之人數附繕本）「切
勿逕送上級法院」。
                                書記官  蔡志賢
中    華    民    國    99    年    7    月    5    日
附表
┌──┬──┬───┬────┬─────┬────┬───────┬─────┐
│編號│共犯│借款人│借款日期│地  點    │借款金額│約定利息      │扣案物    │
│    │    │      │        │          │(新台幣)│              │          │
├──┼──┼───┼────┼─────┼────┼───────┼─────┤
│ 1  │綽號│辛○○│97年6月 │臺南市安平│2萬元   │每10天利息5000│本票1紙、 │
│    │「阿│（保證│24日    │區○○○街│        │元，借款時先扣│現金保管條│
│    │森」│人：洪│        │372巷189弄│        │5000元，月息75│契約1紙   │
│    │之人│榮杰）│        │2號5樓之3 │        │分            │          │
│    │    │      │        │          │        │              │          │
├──┼──┼───┼────┼─────┼────┼───────┼─────┤
│ 2  │無  │己○○│97年11月│臺南縣佳里│3萬元   │每10天利息3600│本票及收據│
│    │    │（保證│13日    │鎮○○路某│        │元，借款時先扣│各1紙     │
│    │    │人：張│        │麥當勞前  │        │3600元，月息36│          │
│    │    │秀蘭）│        │          │        │分，年息432分 │          │
├──┼──┼───┼────┼─────┼────┼───────┼─────┤
│ 3  │無  │丁○○│98年2月 │臺南縣後營│9千元   │月付2000元，共│本票1紙   │
│    │    │      │初      │鄉後營村某│        │付1期         │          │
│    │    │      │        │處        │        │              │          │
│    │    │      │        │          │        │              │          │
│    │    │      │        │          │        │              │          │
├──┼──┼───┼────┼─────┼────┼───────┼─────┤
│ 4  │無  │戊○○│98年4月 │臺南縣永康│2萬元   │每10天利息2000│本票及收據│
│    │    │      │13日    │市○○○路│        │元，借款時先扣│各1紙     │
│    │    │      │        │陸軍砲校門│        │2000元，月息24│          │
│    │    │      │        │前        │        │分，年息288分 │          │
│    │    │      │        │          │        │              │          │
└──┴──┴───┴────┴─────┴────┴───────┴─────┘
附錄本案論罪科刑法條：
中華民國刑法第344條
（重利罪）
乘他人急迫、輕率或無經驗貸以金錢或其他物品，而取得與原本
顯不相當之重利者，處1年以下有期徒刑、拘役或科或併科1千元
以下罰金。

司法院資訊處製作；財團法人民間司法改革基金會備份。
